臺灣高等法院刑事判決　　　　　　　　95年度上訴字第4267號
上　訴　人
即　自訴人　甲○○
自訴代理人　陳超凡律師
　　　　　　黃秀蘭律師
被　　　告　乙○○
上列上訴人因偽造文書案件，不服臺灣臺北地方法院92年度自更
(一)字第35號，中華民國95年10月5日第一審判決，提起上訴，本
院判決如下：
    主  文
原判決撤銷。
蔡恆炤免訴。
    理  由
一、本案上訴人即自訴人甲○○於原審無須委任律師為代理人：
    按民國九十二年九月一日前提起自訴或上訴，其後於該審審
    理時無須委任律師為代理人。蓋自訴或上訴是否合法，係以
    提起時之法律規定為準，其提起時為法所准許者，既屬合法
    之自訴或上訴，自不因嗣後法律修正對自訴權有所限制而受
    影響（最高法院九十四年四月二十六日、五月十日九十四年
    度第六、七次刑事庭會議決議參照）。查九十二年二月六日
    修正公布，而於九十二年九月一日施行之刑事訴訟法第三百
    十九條第二項固規定，提起自訴，應委任律師為之，然本案
    自訴人係於八十九年十二月二日向臺灣臺北地方法院提起自
    訴，有自訴狀上該院收狀戳可憑（臺灣臺北地方法院八十九
    年度自字第一○七六號卷一頁），經該院於九十一年八月十
    四日以八十九年度自字第一○七六號判決自訴不受理後，自
    訴人甲○○不服提起上訴，經本院於九十二年一月二十一日
    以九十一年度上訴字第二八六三號判決，就被告乙○○涉犯
    偽造文書罪嫌部分，發回臺灣臺北地方法院審理，且於九十
    二年六月十一日收案繫屬，有收文戳在卷足憑（原審卷(一)一
    頁），則本案繫屬原審之時間尚在上揭新修正刑事訴訟法第
    三百十九條第二項施行前，依首揭決議所示，不受法律修正
    之影響，故本案自訴人於原審雖未委任律師為代理人，亦屬
    合法自訴，合先敘明。
二、本件自訴意旨，經自訴代理人於本院陳明與本院九十一年度
    上訴字第二八六三號判決所載內容相同（本院卷四○頁背面
    ，略以：被告乙○○與陳文忠並無於八十年六月八日結婚之
    事實，蔡恆炤明知自訴人與陳文忠仍有婚姻關係之情況下，
    在八十一年四月十六日被自訴人抓姦成雙後，故意重婚，且
    為規避通姦刑責，將結婚日期提前為八十年六月一日，嗣又
    改為八十年六月八日結婚，並於臺灣臺北地方法院檢察署八
    十一年度偵字第八九三二號、九一○四號妨害婚姻案件提出
    偽造之結婚證書為證據，以此詐騙檢察官，致檢察官就該案
    為不起訴處分，因認被告蔡恆炤涉有刑法第二百十六條、第
    二百十條之行使偽造私文書罪嫌（另自訴人於九十年三月二
    十一日於原審前案具狀追加自訴被告另涉有教唆檢察官犯刑
    法第一百二十五條第一項第三款「有追訴犯罪職務之公務員
    ，明知為有罪之人，而無故不使其受追訴」罪嫌及同法第二
    百十三條之公務員登載不實罪嫌部分，業經臺灣臺北地方法
    院八十九年度自字第一○七六號判決自訴不受理，自訴人提
    起上訴後，再經本院九十一年度上訴字第二八六三號判決駁
    回上訴確定）。
三、經查：
  (一)自訴人曾於另案（臺灣臺北地方法院八十一年度自字第五九
    九號妨害家庭等案件）提起自訴，自訴意旨略以：自訴人甲
    ○○與案外人陳文忠於七十六年十月一日結婚，嗣因個性不
    合，雖於七十九年四月十三日協議離婚，並辦妥結婚戶籍登
    記，惟離婚協議書上證人之一吳益貴，於雙方協議離婚時並
    未到場，亦不知雙方離婚之事；經自訴人提起確認婚姻關係
    存在之訴，業由本院於八十一年一月三十日判決確定自訴人
    與陳文忠婚姻關係存在，並已於同年三月十八日確定。詎料
    被告蔡恆炤竟仍於八十一年四月間與陳文忠重婚，並在結婚
    證書上偽填結婚日期為八十年六月八日，因認被告蔡恆炤涉
    有刑法第二百三十七條、第二百十條之重婚及偽造私文書罪
    嫌云云。
  (二)而被告蔡恆炤確係於八十年六月八日與陳文忠結婚乙節，業
    據結婚之主婚人陳振乞、蔡錫昌，介紹人陳彩雲及證婚人陳
    曾滿、在場證人蔡亮淦於臺灣臺北地方法院八十一年度自字
    第五九九號妨害家庭等案件審理程序中到庭供證屬實，並有
    結婚喜宴照片乙幀在卷可稽。而自訴人與陳文忠於七十九年
    四月十三日協議離婚並辦妥離婚登記後，迄至八十一年一月
    三十日方經本院判決確認該二人之婚姻關係存在等情，亦有
    本院八十年度家上字第一三八號民事判決在卷可證；被告既
    係在自訴人與陳文忠離婚後，法院判決確認原婚姻關係存在
    前與陳文忠結婚，自難以重婚罪相繩；而被告依據真正之結
    婚日期填寫結婚證書，亦無偽造文書或使公務員登載不實之
    可言等情，業經臺灣臺北地方法院於八十一年六月三十日以
    八十一年度自字第五九九號判決被告蔡恆炤無罪在案，嗣雖
    經自訴人上訴本院，然復於八十一年十月二十二日於本院八
    十一年度上訴字第五一二四號妨害家庭等案件審判程序中，
    當庭就被告乙○○偽造文書部分撤回上訴，而告確定，此有
    上揭臺灣臺北地方法院八十一年度自字第五九九號、本院八
    十一年度上訴字第五一二四號等案件卷宗及相關判決暨本院
    八十一年十月二十二日訊問筆錄在卷可稽（本院八十一年度
    上訴字第五一二四號卷二、三、一○頁背面，相關卷宗影本
    外放）。
  (三)稽之自訴人於前案（上述第五九九號自訴案）審理時已多次
    具狀明指「被告蔡恆炤於八十一年四月十六日抓姦後，五月
    四日庭訊時即與夫（即陳文忠）偽稱『已於八十年六月一日
    結婚，並提出事後偽造之結婚證書，補拍之結婚照片』」「
    蔡恆炤與夫陳文忠八十一年四月十六日捉姦前只是同居，結
    婚乃事後補辦，其於偵查庭所提及之結婚證書乃偽造」等語
    （第五九九號原審卷五七、九六頁正背面）；徵之自訴人於
    本院復指稱「八十一年五月四日偵查庭時因看到乙○○提出
    之結婚證書是八十年六月一日，但『一』字有塗改之痕跡，
    改為『八』，所以才訴訟結婚證書係偽造」（本案卷八三頁
    背面）。揆此，自訴人於前案所自訴偽造之結婚證書即係被
    告蔡恆炤於八十一年五月四日偵查庭（即臺灣臺北地方法院
    檢察署八十一年度偵字第八九三二號妨害家庭案件，影印卷
    外放）中所提出者而言；且核諸上開偵查卷及前案卷附之結
    婚證書確屬同一（第八九三二號偵卷三八頁，第五九九號自
    訴卷九三頁）。是以自訴人自訴被告偽造上揭八十年六月八
    日結婚證書部分，業經前案判決無罪確定。
四、按刑事訴訟法第三百零二條第一款規定，案件曾經判決確定
    者，應為免訴之判決，係以同一案件，已經法院為實體上之
    確定判決，該被告應否受刑事制裁，既因前次判決而確定，
    再就同一案件提起自訴，依據一行為僅應受一次審判之原則
    ，其有無刑事責任，已因前一確定判決所為無罪之諭知而確
    定，不容再為其他有罪或無罪之實體判決，此後一自訴，應
    依刑事訴訟法第三百四十三條準用同法第三百零二條第一款
    為免訴之判決（最高法院二十四年上字第三八七一號判例、
    二十八年滬上字第四十三號判例、二十九年上字第二一五○
    號判例、院字第二二七一號、最高法院六十七年度第十次刑
    事庭庭推總會議決議(三)意旨參照）。經查，本件自訴意旨所
    指被告有偽造私文書罪嫌，係再主張該八十年六月一日之結
    婚證書有遭被告乙○○塗改為八十年六月八日或十日之情形
    ，且提出地檢署供為證據（原審卷(一)二四頁，第一○七六號
    原審卷九頁），是以本案自訴人所指遭偽造之結婚證書與前
    案訴訟之結婚證書及指訴事實均屬同一，被告亦為相同，二
    者於訴訟法上核係同一訴訟客體，實體法上僅有一個刑罰權
    無從分割，乃同一案件，是基於一事不二罰原則，自不得重
    複訴追、重複審判。至被告於本案雖自訴被告尚有行使偽造
    私文書之犯行，然同一案件曾經判決確定者，應諭知免訴之
    判決，刑事訴訟法第三百零二條第一款規定甚明，縱令後之
    起訴事實較之確定判決之事實有減縮或擴張之情形，仍不失
    為同一案件。偽造文書為行使偽造文書之階段行為，偽造文
    書之事實既經判決確定，對於行使偽造文書再行起訴者，其
    範圍雖較確定判決擴張，仍屬同一案件，即應諭知免訴（最
    高法院三十年上字第二二四四號判例意旨參照），是以本案
    行使偽造私文書部分自為前案偽造私文書確定判決既判力所
    及，自訴人就此部分提起自訴，揆之上揭規定，仍應為免訴
    之諭知。末以自訴人另主張被告乙○○尚另涉犯刑法第二百
    十四條使公務員登載不實部分之事實（本院卷四○頁背面）
    ，因與上揭自訴事實無何（修正前）牽連犯之裁判上一罪之
    關係，自非在本院併予審究之列，附予敘明。
五、原審未審酌前案就偽造文書部分已為無罪之判決確定，行使
    偽造私文書部分亦同為該確定判決既判力所及，自不能更為
    其他有罪或無罪之實體上裁判，其所為被告無罪之實體判決
    自有違誤。自訴人執原審判決違反證據法則、論理法則等為
    由指摘原判決無罪判決為不當，雖無理由，惟然原判決既有
    上揭可議，自應由本院予以撤銷改判，另為被告蔡恆炤免訴
    之判決，以資適法。
據上論斷，應依刑事訴訟法第三百六十九條第一項前段、第三百
六十四條、第三百四十三條、第三百零二條第一款，判決如主文
。
中　　華　　民　　國　　96　　年　　10　　月　　30　　日
　　　　　　　　　刑事第十八庭審判長法　官  溫耀源
　　　　　　　　　　　　　　　　　  法　官  周政達
　　　　　　　　　　　　　　　　　  法　官  段景榕
以上正本證明與原本無異。
自訴人如不服本判決，應於收受送達後十日內向本院提出上訴書
狀，其未敘述上訴之理由者並得於提起上訴後十日內向本院補提
理由書（均須按他造當事人之人數附繕本）。
                                    書記官  陳靜姿
中　　華　　民　　國　　96　　年　　10　　月　　30　　日
